【裁判字號】    98,簡上,68
【裁判日期】    990908
【裁判案由】    分割共有物
【裁判全文】
臺灣臺南地方法院民事判決              98年度簡上字第68號
上  訴  人  丑○○
            寅○○
共      同
訴訟代理人  子○○
            許世烜律師
複代理人    許安德利律師
被上訴人    Ｅ○○
            卯○○
            辛○○
上二人共同
訴訟代理人  庚○○
被上訴人    己○○○
上  一  人
訴訟代理人  戊○○
被上訴人    Ａ○○○○○○○○○○
            Ｂ○○○○○○○○○
                        23號2樓
            Ｄ○○○○○○○○○
            黃○○○○○○○○○○
            Ｃ○○○○○○○○○
            地○○○○○○○○○
                        樓
            玄○○○○○○○○○
                        巷17號
            天○○○○○○○○○
            宇○○○○○○○○○
            宙○○○○○○○○○
                        5樓之14
            亥○○○○○○○○○○
            巳○○○○○○○○
            午○○○○○○○○○
            戌○○○○○○○○○
            酉○○○○○○○○○○○○○○○○
            申○○○○○○○○○○○○○○○○
            未○○○○○○○○○○○○○○○○
上三人共同
法定代理人  辰○○○
被上訴人    丙○○○○○○○○○○
            甲○○○○○○○○○○
            乙○○○○○○○○○○
            丁○○○
            巨唐建設股份有限公司
上  一  人
法定代理人  壬○○
訴訟代理人  徐建光律師
上二人共同
訴訟代理人  癸○○
上列當事人間請求分割共有物事件，上訴人對於中華民國98年3
月6日本院臺南簡易庭97年度南簡字第1275號第一審判決提起上
訴，經本院於民國99年8月18日言詞辯論終結，判決如下：
    主  文
原判決關於分割方法及訴訟費用之負擔部分均廢棄。
上開廢棄部分，兩造共有坐落台南市○○區○段42-90地號、地
目建、面積8平方公尺土地之分割方法如附圖（台南地政事務所
99 年6月14日複丈成果圖）所示：Ａ部分面積1.8平方公尺、Ｂ
部分面積2平方公尺均分歸上訴人丑○○、寅○○依原有持分比
例保持共有；Ｃ部分面積2平方公尺分歸被上訴人丁○○○取得
；Ｄ部分面積2.2平方公尺分歸被上訴人巨唐建設股份有限公司
取得。
上訴人丑○○、寅○○應給付被上訴人Ｅ○○、卯○○、辛○○
、己○○○、鍾陳煌玉、鍾尚明、鍾溫溫、謝鍾芬芬、鍾明岑、
鍾建昌、鍾棨堂、鍾佰熹、鍾家坤、鍾毓峰、陳鍾佩吟、紀珠、
鍾孟亨、鍾宛容、吳泰成、吳宜璈、吳昭瑩、鍾秉成、鍾岱玲、
鍾汶宏等24人合計新台幣1,200,000元，並由被上訴人Ｅ○○等
24 人共同受領。
第一、二審訴訟費用合計新台幣18,285元，由被上訴人丁○○○
負擔新台幣4,571元、被上訴人巨唐建設股份有限公司負擔新台
幣5,025元，餘由上訴人負擔。
    事實及理由
一、本件被上訴人卯○○、辛○○、己○○○、Ａ○○○○○○○○○○、Ｂ○○○○○○○○○、Ｄ○○○○○○○○○
    、黃○○○○○○○○○○、Ｃ○○○○○○○○○、天○○○○○○○○○、宇○○○○○○○○○、亥○○○○○○○○○○、巳○○○○○○○○、午○○○○○○○○○
    、戌○○○○○○○○○、酉○○○○○○○○○○○○○○○○、申○○○○○○○○○○○○○○○○、未○○○○○○○○○○○○○○○○、丙○○○○○○○○○○、
    甲○○○○○○○○○○、乙○○○○○○○○○○、丁○○○經合法通知，未於最後言詞辯論期日到場，核無民事訴
    訟法第386條所列各款情事，爰依上訴人之聲請，由其一造
    辯論而為判決，合先敘明。
二、上訴人方面：
（一）聲明：求為判決：原判決關於分割方法部分廢棄。坐
      落台南市○○區○段42-90地號、地目建、面積8平方公尺
      土地，准予分割如台南地政事務所99年 6月14日複丈成果
      圖所示Ａ部分1.8平方公尺及Ｂ部分2平方公尺均歸上訴人
      丑○○、寅○○共有，應有部分二分之一；Ｃ部分 2平方
      公尺歸被上訴人丁○○○所有；Ｄ部分 2.2平方公尺歸被
      上訴人巨唐建設股份有限公司所有。上訴人丑○○、寅
      ○○應給付被上訴人Ｅ○○、卯○○、辛○○、己○○○
      、鍾陳煌玉、鍾尚明、鍾溫溫、謝鍾芬芬、鍾明岑、鍾建
      昌、鍾棨堂、鍾佰熹、鍾家坤、鍾毓峰、陳鍾佩吟、紀珠
      、鍾孟亨、鍾宛容、吳泰成、吳宜璈、吳昭瑩、鍾秉成、
      鍾岱玲、鍾汶宏等24人全體新台幣（下同） 1,200,000元
      ，並應由Ｅ○○等24人共同受領。第二審訴訟費用由被
      上訴人丁○○○負擔四分之一；被上訴人巨唐建設股份有
      限公司負擔四八四分之一三三；被上訴人Ｅ○○、卯○○
      、辛○○、己○○○、鍾陳煌玉、鍾尚明、鍾溫溫、謝鍾
      芬芬、鍾明岑、鍾建昌、鍾棨堂、鍾佰熹、鍾家坤、鍾毓
      峰、陳鍾佩吟、紀珠、鍾孟亨、鍾宛容、吳泰成、吳宜璈
      、吳昭瑩、鍾秉成、鍾岱玲、鍾汶宏連帶負擔四分之一；
      上訴人丑○○負擔九六八分之一０九，餘由上訴人寅○○
      負擔。
（二）陳述：除與原判決記載相同者，茲引用之外，補稱：
      台南地政事務所99年6月14日複丈成果圖所示分割方案，
      Ａ部分面積1.8平方公尺土地上有上訴人2人所共有之房屋
      ，上訴人不希望房屋拆除，請鈞院將Ａ部分1.8平方公尺
      分配予上訴人；被上訴人丁○○○及巨唐建設股份有限公
      司，同意分得其中Ｃ部分2平方公尺及Ｄ部分2.2平方公尺
      土地；另外，被上訴人Ｅ○○等24人先前已訂立承諾書予
      上訴人，同意將所繼承鍾樹欉之應有部分，移轉登記予上
      訴人，並由上訴人補償Ｅ○○等24人1,200,000元，則本
      狀聲明之分割方案已得全體共有人同意，請依新修正民法
      物權篇第824條第3項規定將Ｂ部分2平方公尺歸上訴人取
      得，而由上訴人補償被上訴人Ｅ○○等24人1,200, 000元
      。
（三）證據：除援用第一審所提證據外，另提出分割方案、買賣
      被上訴人Ｅ○○等24人之系爭土地應有部分承諾書及支票
      受領收據、被上訴人丁○○○及巨唐建設股份有限公司同
      意分割方案協議書二份等為證。
三、被上訴人方面：到場之被上訴人Ｅ○○、地○○○○○○○○○、玄○○○○○○○○○、宙○○○○○○○○○及巨
    唐建設股份有限公司等人均陳稱：同意上訴人之分割方案。
四、兩造不爭執事項：
  一系爭土地面積為8平方公尺，上訴人應有部分合計為218/968
    ，應分配1.8平方公尺，丁○○○、鍾樹欉應有部分各為1/4
    ，應分配2平方公尺，巨唐公司應有部分為133/484，應分配
    面積為2.2平方公尺。
  二上訴人所有建物坐落系爭土地3平方公尺，上訴人應有部分
    合計面積僅1.8平方公尺。惟原所有權人鍾樹欉之繼承人全
    體已出具承諾書，承諾法院裁判分割時，將所共有原所有權
    人鍾樹欉名下之應有部分全部分歸上訴人取得。
  三被上訴人巨唐公司及丁○○○亦分別出具協議書，表明同意
    採用上訴人之現物分割方案。
五、得心證之理由：
（一）系爭土地既為兩造所共有，兩造間並無不分割之協議，且
      系爭土地又無不能分割之情事，上訴人起訴請求分割，原
      審予以認可，自無不當。
（二）有關系爭土地之分割方法，原審雖採用被上訴人丁○○○
      及巨唐建設股份有限公司之主張而為變價分割，惟上訴人
      在系爭土地上有四樓之建物存在，是以原審採用變價分割
      ，其由上訴人以外之人買得，苟要上訴人將四層樓房建物
      拆除，將造成上訴人之損害，苟上訴人對土地部分主張有
      法定地上權，則另將造成日後土地利用之糾紛。
（三）又上訴人之四層樓房座落在系爭土地上之面積計3平方公
      尺，而其二人合計持分應分配之面積僅1.8平方公尺，是
      以在原審判決時，縱採用現物分割，仍難免除上訴人建物
      應有部分拆除之窘況。惟原審判決後，98年1月23日公布
      之民法第824條業於同年7月23日生效施行，依該條所定之
      共有物分割方法：「一、以原物分配於各共有人。但各共
      有人均受原物之分配顯有困難者，得將原物分配於部分共
      有人。二、原物分配顯有困難時，得變賣共有物，以價金
      分配於各共有人；或以原物之一部分分配於各共有人，他
      部分變賣，以價金分配於各共有人。以原物為分配時，如
      共有人中有未受分配，或不能按其應有部分受分配者，得
      以金錢補償之。」是以依上揭修正民法第824條所定，予
      以實物分割後，已能解決上訴人建物被部分拆除之疑慮。
（四）查原所有權人鍾樹欉之繼承人全體即被上訴人Ｅ○○等24
      人已出具承諾書，承諾法院裁判分割時，將所共有原所有
      權人鍾樹欉名下之應有部分1/4面積2平方公尺出賣予上訴
      人，同意法院判決分割共有物時將上揭土地面積全部判歸
      上訴人二人共有，此有被上訴人Ｅ○○等24人出具之承諾
      書在卷足憑（參本院卷(二)第41頁），另被上訴人巨唐公司
      及丁○○○二人亦不再主張變價分割，且分別出具協議書
      予上訴人，表明同意採用上訴人所主張之現物分割方案，
      是以本院認採用上訴人主張之分割方案，既符合全體共有
      人之意思，且無損於整體經濟利益，上訴意旨指摘原判決
      關於分割方法不當，求予廢棄改判，為有理由，爰將原審
      判決所採用之變價分割方式予以廢棄，另諭知如主文第二
      項所示之分割方案。
（五）又上揭承諾書所載，被上訴人Ｅ○○等24人同意將鍾樹欉
      名下之應有部分1/4面積2平方公尺以1,200,000元出賣予
      上訴人，是以依修正後之民法第824條所定「以原物為分
      配時，如共有人中有未受分配，或不能按其應有部分受分
      配者，得以金錢補償之。」上訴人應以約定之1,200,000
      元補償被上訴人Ｅ○○等24人，爰另諭知如主文第三項所
      示。
六、關於訴訟費用之負擔部分，本件上訴人所支出之第二審訴訟
    費用，計有第二審裁判費1,995元、複丈費4,800元、戶籍謄
    本規費500元，與第一審訴訟費用合計為18,285元，有上訴
    人提出之收據在卷足憑，上訴人陳明同意負擔原應由被上訴
    人Ｅ○○等24人分擔之訴訟費用，從而本件第一、二審之訴
    訟費用，應由被上訴人巨唐公司依應有部分133/484之比例
    ，負擔5,025元，由被上訴人李王阿月依應有部分1/4之比例
    ，負擔負擔4,571元（元以下均四捨五入），其餘包含被上
    訴人Ｅ○○等24人等人部分，均應由上訴人負擔，爰依職權
    確定第一、二審訴訟費用之負擔如主文第三項所示。
七、據上論結，本件上訴為有理由，依民事訴訟法第436條之1第
    3項、第450條、第80條之1、第463條、第385條第1項，判決
    如主文。
中    華    民    國    99    年    9     月    8     日
                  民事第二庭    審判長法  官  林念祖
                                      法  官  田玉芬
                                      法  官  王國忠
正本係照原本作成。
不得上訴。
中    華    民    國    99    年    9     月    8     日
                                      書記官  黃敏純

司法院資訊處製作；財團法人民間司法改革基金會備份。
